【裁判字號】    98,苗簡,119
【裁判日期】    990120
【裁判案由】    拆除地上物返還土地
【裁判全文】
臺灣苗栗地方法院民事簡易判決         98年度苗簡字第119號
原      告  乙○○
被      告  甲○○
上列當事人間請求拆除地上物返還土地事件，本院於民國99年1
月7 日言詞辯論終結，判決如下：
    主  文
原告之訴及假執行之聲請均駁回。
訴訟費用由原告負擔。
    事實及理由
一、按訴狀繕本送達後，原告不得將原訴變更或追加他訴，但有
    被告同意、擴張或減縮應受判決事項之聲明者，不在此限；
    被告於訴之變更或追加無異議，而為本案之言詞辯論者，視
    為同意變更或追加。民事訴訟法第255 條第1 項第1 、3 款
    及第2 項分別載有明文。查本件原告起訴時原聲明請求，被
    告應將坐落苗栗縣西湖鄉○○段1112地號土地（下稱系爭11
    12地號土地）上如綠色所示部分、面積約20平方公尺之地上
    物拆除，並將土地返還原告，暨按月給付原告損害金新臺幣
    （下同）5,000 元。嗣經本院囑託苗栗縣銅鑼地政事務所測
    量實際占有系爭1112地號土地之面積後，原告於民國98年10
    月20日言詞辯論程序中減縮聲明為：被告應將坐落苗栗縣西
    湖鄉○○段1112地號土地上如附圖一（即苗栗縣銅鑼地政事
    務所98年8 月5 日函附之複丈成果圖，見本院卷第33頁）所
    示C 、D 部分、面積1.5 平方公尺之地上物拆除，並將土地
    返還原告。而損害金部分則不再請求（見本院卷第63頁）。
    核屬減縮應受判決事項之聲明，且被告對此並無異議而為本
    案之言詞辯論（本院卷第63頁），與前開規定相符，合先敘
    明。
二、原告主張：系爭1112地號土地係原告所有，與被告所有坐落
    於苗栗縣西湖鄉○○段1112-3地號土地（下稱系爭1112-3地
    號土地）毗鄰。詎被告未經原告同意在系爭1112地號土地上
    興建駁坎，占用如附圖一所示編號C 、D 部分、面積1.5 平
    方公尺之土地。被告上開占用行為顯係無權占用，且現仍繼
    續占用中，爰依民法第767 條規定提起本件訴訟，並聲明：
    (一)被告應將系爭1112地號土地如附圖一所示編號C 、D 部分
    、面積1.5 平方公尺之地上物拆除，並將土地返還原告。(二)
    願供擔保，請准予宣告假執行等語。
三、被告則以：原告所有之系爭1112地號土地與被告所有系爭11
    12-3地號土地相毗鄰，因系爭1112地號土地地勢較高，且土
    質鬆軟，原告又未在上開2 筆土地相鄰處設置水保或擋土設
    施，致每逢大雨，大量土石及水流即自系爭1112地號土地肆
    流至系爭1112-3地號及旁鄰他人之土地，已威脅被告居住之
    安全。詎被告多次向原告反應上情，原告卻置之不理，迫不
    得已，被告只好忍痛出資，在系爭1112-3地號土地內興建駁
    崁擋土牆。惟興建之初仍飽受原告阻擾，因被告教育程度不
    高，不知興建駁崁擋土牆應向主管機關申請建照，而遭原告
    檢舉致被勒令停工。嗣被告補辦雜項建照申請，並委請建築
    師申請取得建照，且開工前均按正常程序，先由地政事務所
    人員到場施測，同時由建築師依照施測結果，將駁崁設計圖
    式放樣至現地，工人再按施測及放樣位置進行施工，完工後
    並取得使用執照，故應未侵及原告之土地，且被告縱有占用
    系爭1112地號土地，亦應以國土測繪中心測量結果較為準確
    。再者，整個駁崁興建費用，不計委請建築師費用、申請規
    費或其他零零總總實際開支，其法定造價即達新臺幣（下同
    ）40萬餘元，所費不貲，且該駁崁係經由建築師計算其安全
    結構後設計之一體成型、鋼筋混凝土構造物，倘依原告請求
    須拆除該駁崁，縱拆除部分不多，恐會影響全部結構安全，
    對於防免被告及旁鄰土地遭受土石流侵害，即有重大影響。
    反觀，原告主張系爭1112地號土地遭到侵害部分，僅1.5 平
    方公尺，按公告現值計算僅3,150 元，收回之土地價值並不
    高，故原告訴請拆除駁坎返還土地，外觀雖似行使權利，然
    本質上確係以損害他人為目的之行為，屬權利濫用，依民法
    第148 條第1 項、第796 條之1 第1 項、第796 條之2 規定
    ，原告請求應屬無理由等語。並聲明：
    (一)原告之訴及假執行之聲請均駁回；(二)如為被告不利判決，
    被告願供擔保，請准宣告免為假執行。
四、本件經本院於98年12月22日言詞辯論程序時，與兩造整理並
    協議簡化爭點如下（見本院卷第106 頁）：
（一）兩造不爭執之事項：
    1.系爭1112地號土地為原告所有，毗鄰之系爭1112-3地號土
      地則為被告所有。
    2.坐落於系爭1112-3地號土地上之駁崁擋土牆為被告所興建
      ，且該駁崁無權占用原告所有之系爭1112地號土地。
（二）兩造爭執之事項：
    1.上開駁崁占用原告所有系爭1112地號土地範圍及面積為何
      ？
    2.原告請求被告拆除上開駁崁占用系爭1112地號土地部分，
      是否構成權利濫用？
五、本院判斷如下：
（一）系爭駁崁占用原告所有系爭1112地號土地範圍及面積：
    1.本院就系爭駁崁有無占用系爭1112地號土地及占用之面積
      部分，先後囑託苗栗縣銅鑼地政事務所及內政部國土測繪
      中心予以鑑測，而鑑定結果均認為該駁崁確有占用系爭11
      12地號土地，僅占用面積及範圍有所差異，此有苗栗縣銅
      鑼地政事務所98年8 月5 日函附之複丈成果圖及內政部國
      土測繪中心98年11月27日鑑定圖附卷可稽。又本件內政部
      國土測繪中心鑑定結果，係使用精密電子測距經緯儀，在
      系爭1112、1112-3地號土地附近施測圖根點，經檢核合格
      後做為該測區之控制點，然後以各圖根點為基點，分別施
      測上開土地及附近各界址點，並計算其坐標值輸入電腦，
      自動繪圖儀展繪於鑑測原圖上（同地籍圖比例尺1/1200）
      ，再依據苗栗縣銅鑼地政事務所保管之地籍圖、圖解地籍
      圖數值化成果、宗地資料、歷年土地複丈圖等資料，展繪
      本件有關土地地籍圖經界線，與前項成果核對檢核後測定
      原圖上，並作成比例尺1/1200鑑定圖（即如附圖二）。鑑
      定圖圖示G-H-I- J-K-L-M-G連接線圍成紅色區域，係實地
      駁崁下緣位置，G 點位於地籍圖經界線上，L 點為K-M 駁
      崁外緣與地籍圖經界線之交點；經測量結果，G-L-M-G 連
      接線圍成區域係系爭駁崁使用系爭1112地號土地範圍，面
      積0.47平方公尺，有98年12月2 日測籍字第0980011832號
      內政部國土測繪中心函檢附鑑定書、鑑定圖在卷足稽（見
      本院卷第92至95頁）。由此堪認，國土測繪中心係依相關
      地籍圖等資料，以精密儀器實地鑑測現場後，所得之鑑定
      結果，當可作為認定事實之依據。
    2.至原告主張本件占用面積及範圍，應以附圖一即苗栗縣銅
      鑼地政事務所測量結果為準等語（見本院卷第107 頁）。
      惟查，內政部國土測繪中心係苗栗縣銅鑼地政事務所之上
      級測量機關，一般民眾如對地政事務所之測量結果不服者
      ，則可再聲請由內政部國土測繪中心進行鑑測，是依依法
      行政原理，如此二機關鑑定結果有所不同時，應以上級測
      量機關即內政部國土測繪中心鑑定結果較為可採。況且，
      依現場照片所示（見本院卷第51頁），系爭駁崁係由二道
      擋土牆相連而成，其外緣交接處並無凸起部分，係平整相
      連成直角，而國土測繪中心繪製如附圖二所示之鑑定圖圖
      示內容核與現場照片情形相符（見本院卷第95頁）；反之
      ，苗栗縣銅鑼地政事務所測繪土地複丈成果圖（見本院卷
      第33頁），其圖示之系爭駁崁二道擋土牆接連處則係呈不
      平整狀態，與前開現場照片及國土測繪中心鑑定圖內容相
      異，是認上開國土測繪中心測量結果應較為準確，故本件
      系爭駁崁占用系爭1112地號土地範圍乃如附圖二所示G-L-
      M-G 連接線圍成區域，面積0.47平方公尺。
（二）原告請求被告拆除系爭駁崁是否構成權利濫用：
    1.按行使權利，不得以損害他人為主要目的；又權利之行使
      ，是否以損害他人為主要目的，應就權利人因權利行使所
      能取得之利益，與他人及國家社會因其權利行使所受之損
      失，比較衡量以定之。倘其權利之行使，自己所得利益極
      少而他人及國家社會所受之損失甚大者，非不得視為以損
      害他人為主要目的，此乃權利社會化之基本內涵所必然之
      解釋，最高法院著有71年台上字第737 號判例可資參照。
    2.查系爭1112地號土地98年1 月每平方公尺之公告現值為2,
      100 元，有土地登記謄本（見本院卷第7 頁）在卷可憑，
      而被告所有之系爭駁崁占用系爭1112地號土地面積僅0.47
      平方公尺，已如前述，是可知原告行使物上請求權，請求
      被告交還占用系爭1112地號土地0.47平方公尺所得之利益
      為987 元【計算式：0.47平方公尺×2,100 元＝987 元】
      。另本院於98年11月20日至現場勘驗結果，系爭1112地號
      土地確實地勢高於系爭1112-3地號土地甚多，並有現場照
      片2張 （見本院卷第84頁）為證，可見被告抗辯其出資興
      建系爭駁崁係為避免系爭1112地號土地之土石及水流，於
      大雨時，肆流至地勢較低之鄰地，以維護被告及旁鄰居住
      之安全等語，應可採信。次查，依苗栗縣政府雜項使用執
      照（見本院卷第47頁）可知，系爭駁崁工程造價為401,39
      2 元。且系爭駁崁係經由專業建築師計算安全結構後所設
      計，有該建築師設計圖附卷可憑（見本院卷第46頁），故
      倘拆除該駁崁任一部分，均可能造成部分擋土牆面厚度或
      深度變薄，影響其受力擋土之功用，進而危及鄰地居民之
      安全。又本院依職權函詢設計系爭駁崁之林厥文建築師事
      務所，該建築師事務所亦認拆除系爭駁崁占用系爭1112地
      號部分，確實已影響整個結構安全，有98年12月18日林建
      苗字第09812180000 號函附卷可憑（見本院卷第109 頁）
      。準此，原告行使權利所能取得之利益僅987 元，相較於
      被告所受損失及拆除所需耗費之國家社會成本，客觀上顯
      不相當。
    3.末查，原告若未收回此0.47平方公尺部分之土地，照現狀
      之其餘土地，其仍可作良好之使用，不會變成畸零地，故
      對其影響極小；而被告於本件審理中並一再表示願意以市
      價來購買，系爭駁崁占用系爭1112地號土地部分，然原告
      卻始終不願意出賣予被告（見本院卷第64、107 、113 頁
      ）。從而，本院認為原告對其權利之行使（物上請求權）
      ，實質上已逾越權利的本質及經濟目的，並逾越社會觀念
      所允許的界限，而違反權利之社會性。因此，原告主張被
      告所有之系爭駁崁無權占用系爭1112地號土地，依民法第
      767 條規定應拆除，並返還上開土地之請求，核屬權利之
      濫用，依民法第148 條第1 項規定，為法所不許。
六、綜上所述，被告所有系爭駁崁雖無權占用系爭1112地號土地
    ，如附圖二所示G-L-M-G 連接線圍成區域，面積0.47平方公
    尺部分，惟因原告物上請求權之行使係屬權利濫用，其權利
    行使應受到限制而不應准許。從而，原告本於物上請求權之
    法律關係，請求被告將無權占用系爭1112地號土地上之系爭
    駁崁拆除，並將該占用之土地返還予原告乙節，於法尚屬無
    據，應予以駁回。
七、本件事證已臻明確，兩造其餘攻擊防禦方法與判決之結果不
    生影響，故不一一論述，併此敘明。
八、據上論斷，本件原告之訴為無理由，依民事訴訟法第78條，
    判決如主文。
中    華    民    國    99    年    1     月    20    日
                   苗栗簡易庭法  官   游 欣 怡
以上正本係照原本作成。
如不服本判決，應於送達後20日內向本院提出上訴狀（須附繕本
）。
                              書記官  張 宏 賓
中    華    民    國    99    年    1     月    20    日
附圖一：苗栗縣銅鑼地政事務所98年8 月5 日函附之複丈成果圖
附圖二：國土測繪中心98年11月27日鑑定圖

司法院資訊處製作；財團法人民間司法改革基金會備份。
